臺灣高雄地方法院刑事判決　　　　　　　　　　　　　　九十年度訴字第一九四號
　　公　訴　人　臺灣高雄地方法院檢察署檢察官
　　被　　　告　甲○○
　　選任辯護人　柯怡如
右列被告因重利案件，經檢察官提起公訴（八十九年度偵字第二六八四八號），本院
判決如左：
    主  文
甲○○以犯重利罪為常業，處有期徒刑陸月，如易科罰金，以佰元折算壹日。
    事  實
一、甲○○綽號為「阿明」，基於常業重利之犯意於報章上刊登廣告，以招徠不特定
    之人向渠所經營之地下錢莊借貸，乘他人經濟拮据之急迫窘境，急需用錢之際，
    以每貸款時除於借款時先預扣第一期利息，另自第二期起，以每十天需給付顯不
    相當利率計息，以此方式借款予不特定人，而取得與原本顯不相當之重利，並恃
    以維生，以之為常業。適於民國八十九年八月中旬，戊○○因信用卡循環利息已
    達三個月，而急需款項支付利息，遂見報紙刊登身分證借款免保人之小廣告，即
    依據報上之電話「0000000000」聯絡「阿明」即甲○○，約定在高雄
    市○○區○○路之「林進興醫院」，甲○○乘戊○○急需款項之際，貸予新台幣
    （下同）二萬元，約定以十天為一期，每期利息四千元，並即預先扣除頭期利息
    四千元，巧取利益後，實僅交付一萬六千元，再於十日後又收取利息四千元。而
    收取與原本顯不相當之重利（每十日利息四千元，一個月為一萬二千元，一年即
    為十四萬四千元，如以本金二萬元計算，其年利率已高達百分之七百二十；若扣
    除巧取利益四千元後，以本金一萬六千元計算，其年利率即高達百分之九百），
    另要求戊○○提供身分證正本、機車行照及簽發面額六萬元之本票與汽車買賣合
    約書供為擔保，以此方式乘借款人經濟急迫之際，貸與金錢，取得與原本顯不相
    當之重利；戊○○清償前開款項後復因急於清償信用卡循環利息，再於八十九年
    十一月三日下午六時許，以上開方式聯絡甲○○，借得一萬五千元，預扣第一期
    利息三千元後，戊○○實得一萬二千元，戊○○並簽發一紙面額為六萬元之本票
    及身分證正本供作擔保，甲○○再以此方式取得與原本顯不相當之利息（年利率
    高達百分之九百），嗣於八十九年十一月十六日下午三時許，在高雄市○○區○○路與光華路口點將撞球場內，戊○○連同第二期之利息共一萬八千元用以償款
    時，甲○○表示戊○○所欠為二萬元並非一萬五千元，而要求戊○○再給付七千
    元時，戊○○方查覺不妥，而報警，於同日下午七時許戊○○欲持七千元交付甲○○時為警當場查獲，並於甲○○所駕駛車牌號碼為ZF七０五０號車輛駕駛座
      腳踏板下取出戊○○身分證一枚、戊○○簽發之本票一張。
二、案經高雄市政府警察局小港分局移送臺灣高雄地方法院檢察署檢察官偵查起訴。
    理  由
一、訊據被告甲○○固不諱言於八十九年十一月十六日十五時許，在高雄市○○區○○路與光華路口點將撞球場前為警查獲，並在其所駕駛車輛之駕駛座腳踏板下取
    出戊○○身分證、戊○○所簽發、面額六萬元之本票各一張，惟矢口否認有何常
    業重利犯行，辯稱：當天是案外人丙○○要伊幫他拿身分證及本票到點將撞球場
    還給戊○○，丙○○說戊○○欠他七千元要還他，因丙○○有事不能前去，伊和
    丁○○正好要去撞球，才委託伊去拿，伊不知道丙○○有從事貸放高利的行為云
    云。惟查：右開犯事實業據告訴人戊○○於警訊、偵查中指述綦詳，並有金額為
    六萬元之本票正本、身分證影本及空白之汽車買賣合約書各一紙在卷可按。又告
    訴人戊○○於警訊中並陳稱「於八十九年十一月十六日十五時許，我在高市○○○○○路一家點將撞球場已經交給"阿明"新台幣壹萬捌仟元，但他說要再拿新台
    幣柒仟元才要還我本票及身分證，但我身上已經沒錢所以於十一月十六日十九時
    我與警方配合在點將撞球場查獲丁○○及甲○○他是綽號叫"阿明"男子」等語，
    而警員前往約定地點於點將撞球場前查獲甲○○時，確於其所駕車上查獲戊○○
    簽發之本票及其身分證影本各一張等情，亦據證人即查獲之警員乙○○於本院審
    理中陳明無訛，足徵告訴人之指訴堪以憑信，另被告於本院審理中供陳：告訴人
    看到伊就上車，因為伊等在三點多已有照過面，告訴人都沒有說話，就準備拿錢
    給伊等語，及告訴人陳稱：伊看見被告開車過來時，被告對伊說上車，伊就直接
    上車，被告開車到另一個巷口，伊就準備還錢等情相符，則告訴人依與貸予者所
    約定時、地赴約，嗣被告一駕車出現，告訴人二話不說即坐上車，並取出七千元
    欲交付予被告時，當場為埋伏在旁之警員逮獲被告，是依據被告與告訴人所陳述
    告訴人欲交付七千元予被告之情節觀之，雙方已有默契，顯然告訴人要還款之對
    象是被告而非另有他人，否則苟如被告所言，係丙○○臨時有事，伊是受託前往
    向告訴人取款，則被告既非借款者，豈有僅因當日下午二人曾照過面，告訴人一
    見到被告即逕認被告係受託前來取款之理？是以告訴人嗣於本院審理時翻異前供
    ，改謂是向證人丙○○借款，因為要引出幕後之丙○○才指認被告云云，然徵諸
    告訴人於案發之初在警訊時，並未遭到任何強暴、脅迫、詐欺等不法手段之訊問
    ，是足以擔保告訴人於警訊中供述確係在自由意識下為之，且又離現場時點最接
    近，應無充裕時間準備庭訊應對，亦較少權衡利害得失或受他人干預，比之事後
    翻異之詞，自更為可採，故除非可證明其更異之詞與事實更為相符，或其供係虛
    偽者外，自不得任意捨棄初供不採。則告訴人於本院審理中翻異前辭，語多矛盾
    ，諒係偏袒迴護被告之詞，是其事後證詞，尚難採為有利於被告之證據，應以初
    供較為可採。又告訴人於警訊及偵查中時始終明確指陳係向被告借款，而被告於
    警訊之初供亦未提及有證人丙○○之人，則證人丙○○於本院審理中始到庭證稱
    ：本件伊才是貸放者云云，有違常情，自不足採。末查告訴人因信用卡循環利息
    已達三個月，須款支付利息，始向被告貸款，業據其於警偵訊中陳明，再衡情被
    告苟非需款孔急，豈有願支付前揭高利向被告貸款之理，是其為本案貸款之時，
    係處於急迫之情況，洵無疑義。從而本件事證已臻明確，被告聲請測謊鑑定，核
    無必要，被告之辯解無非卸責之詞，不足採信，其犯行應堪認定。
二、按刑法上普通重利罪與常業重利罪之分野，在於行為人有無藉反覆從事重利犯行
    謀取生活資料之意思，如有此意思並有將其表現在外之事實，即屬常業犯之範疇
    ，申言之，刑法第三百四十四條普通重利罪係以乘特定人急迫、輕率或無經驗貸
    以金錢或其他物品，而取得與原本顯不相當之重利為要件，惟若明知社會上有因
    急迫而舉債濟急，遂對此不特定人預設苛刻條件，一俟他人告貸，即藉以博取重
    利為生活之資，以此為生活之事業者，即應成立同法第三百四十五條之常業重利
    罪，而行為人有無兼營其他職業、有無其他收入，其表現在外之謀生行為究為一
    次或多次，對於常業犯之成立均無影響（參考最高法院八十三年度臺上字第一七
    九八號、八十二年度臺上字第三二八三號、七十七年度臺上字第九六七號判決意
    旨），茲被告於報紙上刊登借款廣告，在不特定地點散布，招徠不特定人，乘被
    害人急迫之際，以顯不相當之重利貸予款項，顯有以貸放高利為業，且恃以維生
    之意甚明，核其所為，應係犯刑法第三百四十五條之常業重利罪。爰審酌被告之
    犯罪動機、目的、手段及其為貪圖一己私利，榨取經濟上之弱者，破壞社會正常
    經濟秩序等一切情狀，量處如主文所示之刑。另查被告犯罪後，刑法第四十一條
    業於九十年一月四日經立法院修正通過為：「犯最重本刑為五年以下有期徒刑以
    下之刑之罪，而受六個月以下有期徒刑或拘役之宣告，因身體、教育、職業或家
    庭之關係或其他正當事由，執行顯有困難者，得以一元以上三元以下折算一日，
    易科罰金。但確因不執行所宣告之刑，難收矯正之效，或難以維持法秩序者，不
    在此限。併合處罰之數罪，均有前項情形，其應執行之刑逾六月者，亦同。」，
    並於同年一月十日經總統公布，於同年一月十二日生效，比較新舊法之結果，以
    修正後之刑法第四十一條第一項較有利於被告，依刑法第二條第一項前段規定，
    應適用裁判時之刑法第四十一條第一項前段諭知易科罰金之折算標準。
上論斷，應依刑事訴訟法第二百九十九條第一項前段，刑法第二條第一項前段、第
三百四十五條、第四十一條第一項前段，罰金罰鍰提高標準條例第一條前段、第二條
，判決如主文。
中      華      民      國      九十一      年      四    月    十九    日
                                  臺灣高雄地方法院刑事第一庭
                                      法  官   郭佳瑛
右正本證明與原本無異。
如不服本判決，應於判決送達後十日內，向本院提出上訴狀。
                                      書記官    王美玲
中    華    民    國      九十一      年      四      月      二十二    日
中華民國刑法第三百四十五條
 (常業重利罪)
以犯前條之罪為常業者，處五年以下有期徒刑，得併科三千元以下罰金。
